【裁判字號】    97,訴,277
【裁判日期】    990226
【裁判案由】    偽造文書等
【裁判全文】
臺灣臺東地方法院刑事判決              97年度訴字第277 號
公  訴  人  臺灣臺東地方法院檢察署檢察官
被      告  甲○○
選任辯護人  蕭芳芳律師
被      告  丁○○
選任辯護人  陳信伍律師
上列被告因偽造文書等案件，經檢察官提起公訴（97年度偵字第
1103號），本院判決如下：
    主  文
甲○○、丁○○均無罪。
    理  由
一、公訴意旨略以：被告甲○○於民國91年8 月間，由臺東縣政
    府自臺東縣卑南國民小學借調至臺東縣政府教育處國教科任
    職，復於92年1 月至7 月間調整職務至臺東縣教師研習中心
    任職，其職位通稱為「臺東縣教師研習中心主任」，負責管
    理及借用教師研習中心場地、教育處內部及各學術機構之研
    習整合業務、臺東縣年度教師研習規劃等業務。因臺東縣教
    師研習中心網站必須輸入帳號及密碼始能登入管理系統中作
    業，故被告甲○○於擔任「臺東縣教師研習中心主任」期間
    曾向臺東縣教育網路中心申請帳號「a1017 」密碼「1017」
    作為登入管理系統作業之用，然被告甲○○於92年8 月間調
    離「臺東縣教師研習中心主任」職務後，未主動向臺東縣教
    育網路中心申報取消上開帳號及密碼，迄93年4 月21日止，
    上開帳號及密碼仍可登入臺東縣教師研習中心之管理系統。
    於92年11月間，被告甲○○之好友即被告丁○○（時任臺東
    縣東河國民小學教務主任）欲參與臺東縣93年國民小學校長
    甄試，被告丁○○因擔心教師研習之時數不足，無法順利通
    過甄試，竟與被告甲○○基於行使偽造、變造公文書之犯意
    聯絡，推由被告甲○○為被告丁○○篡改教師研習內容及時
    數。另被告甲○○為協助臺東縣豐年國民小學教務主任辛○○、臺東縣卑南國民小學教務主任癸○○、臺東縣三仙國民
    小學教務主任己○○及臺東縣泰源國民小學教師乙○○等人
    順利通過臺東縣93年國民小學校長或主任之甄選，於92年年
    底，與辛○○、癸○○、己○○及乙○○等人共同組成讀書
    會，研討如何通過甄試，在讀書會進行期間，被告甲○○曾
    主動對辛○○、癸○○、己○○及乙○○表示會幫他們提高
    研習時數等語。嗣被告甲○○於92年12月19日，在某處之電
    腦，上網連結臺東縣教師研習中心網站，以帳號「a1017」
    密碼「1017」登入該網站之管理系統後，偽造及變造如起訴
    書附表所示被告丁○○、辛○○、癸○○、己○○及乙○○
    之研習名稱及研習時數，無故變更臺東縣教師研習中心網路
    管理系統中之電磁紀錄，足以生損害於臺東縣教師研習中心
    管理教師研習內容及時數之正確性。被告丁○○、辛○○、
    癸○○、己○○及乙○○（辛○○、癸○○、己○○及乙○○涉犯使公務員登載不實罪嫌部分，另經檢察官為緩起訴處
    分）於92年12月25日，分別在其等所任職之上開學校內，明
    知如附表所示之研習名稱及時數均為遭偽造、變造而為虛增
    之研習名稱及時數，竟仍於臺東縣教師研習中心網站下載個
    人研習名稱及時數表，至臺東縣教師研習中心蓋用證明章後
    ，在「臺東縣93年度國民小學校長甄選評分表」或「臺東縣
    九十三年度國民小學主任甄選評分表」上之進修欄位中，登
    載不實之進修得分，並檢附上開不實之個人研習名稱及時數
    表交付與各該學校校長及臺東縣93年度國民小學校長、主任
    甄選小組成員為形式審查，使各該學校校長及甄選小組成員
    將被告丁○○等人不實的進修分數登載於上開職務上所掌之
    甄選評分表上，足以生損害於臺東縣國民小學校長及主任甄
    選之公平性及正確性。因認被告甲○○涉犯刑法第216 條、
    第211 條、第220 條第2 項行使偽造、變造公文書及同法第
    359 條無故變更他人電腦之電磁紀錄等罪嫌；被告丁○○涉
    犯刑法第216 條、第211 條、第220 條第2 項行使偽造、變
    造公文書、同法第214 條使公務員登載不實及同法第359 條
    無故變更他人電腦之電磁紀錄等罪嫌云云。
二、按犯罪事實應依證據認定之，無證據不得認定犯罪事實；不
    能證明被告犯罪者，應諭知無罪之判決，刑事訴訟法第154
    條第2 項、第301 條第1 項，分別定有明文。次按告訴人之
    告訴，係以使被告受刑事訴追為目的，是其陳述是否與事實
    相符，仍應調查其他證據以資審認；又事實之認定，應憑證
    據，如未能發現相當證據，或證據不足以證明，自不能以推
    測或擬制之方法，為裁判基礎；且認定不利於被告之事實須
    依積極證據，苟積極證據不足為不利於被告事實之認定時，
    即應為有利於被告之認定；另認定犯罪事實所憑之證據，雖
    不以直接證據為限，間接證據亦包括在內，然而無論直接證
    據或間接證據，其為訴訟上之證明，須於通常一般之人均不
    致有所懷疑，而得確信其為真實之程度者，始得據為有罪之
    認定，倘其證明尚未達到此一程度，而有合理之懷疑存在，
    無從使事實審法院得為有罪之確信時，即應由法院為諭知被
    告無罪之判決（最高法院52年台上字第1300號、40年台上字
    第86號、30年上字第816 號、76年台上字第4986號判例意旨
    可資參照）。再按刑事訴訟法第161 條已於91年2 月8 日修
    正公布，修正後同條第1 項規定：檢察官就被告犯罪事實，
    應負舉證責任，並指出證明之方法。因此，檢察官對於起訴
    之犯罪事實，應負提出證據及說服之實質舉證責任。倘其所
    提出之證據，不足為被告有罪之積極證明，或其闡明之證明
    方法，無從說服法官以形成被告有罪之心證，基於無罪推定
    之原則，自應為被告無罪判決之諭知（最高法院92年臺上字
    第128 號判例意旨參照）。末按認定犯罪事實應依證據，為
    刑事訴訟法所明定，故被告否認犯罪事實所持之辯解，縱屬
    不能成立，然非有積極證據足以證明其犯罪行為，仍不能遽
    為有罪之認定，最高法院30年上字第1831號判例揭示甚明。
三、本件公訴人認被告甲○○、丁○○涉有上開罪嫌，無非係以
    下列證據為其主要論據：
（一）被告丁○○於97年5 月15日22時5 分至23分在偵查中，以
      被告身份所為之自白及以證人身份所為之證述。
（二）證人辛○○、癸○○、己○○及乙○○於偵訊時之證述。
（三）證人庚○○、壬○○及倪雲玉於警詢及偵訊時之證述。
（四）臺東縣教育網路中心備份資料光碟1 份（內含教師研習中
      心時數登入密碼帳號、辛○○、己○○、丁○○、癸○○
      、乙○○等人92年4 月21日研習資料及93年2 月22日研習
      資料、各項研習活動之資料庫流水號等）、乙○○92年12
      月19日上午10時43分18秒及同日下午12時10分57秒個人研
      習內容及時數表各1 份、資訊教師培訓計畫--教師教學電
      腦網頁製作研習簽到簿1 份、臺東縣教育會91年度教師資
      訊教育進修研習實施計畫1 紙、臺東縣教育會91年度教師
      資訊教育進修研習--班級網頁製作空白簽名簿1 份、91學
      年度資訊教師網路系統專業研習-JSP程式設計應用研習簽
      到簿1 份、多元文化創意教學教師成長團體研習時數簽到
      簿1 份、丁○○90年2 月1 日至92年1 月31日學校簽到簿
      1 份、臺東縣政府90年1 月30日（90）府教學字第7769號
      函1 份、丁○○91年7 月1 日至8 月30日入出境查詢資料
      1 份、92年度教師與作家對話系列研習之3 簽到簿1 份。
（五）丁○○、辛○○、己○○、癸○○之「臺東縣93年度國民
      小學校長甄選評分表」及乙○○「臺東縣93年度國民小學
      主任甄選評分表」各1 份。
四、訊據被告甲○○、丁○○均堅詞否認有上開犯行，被告甲○○辯稱：我當時已經離開教師研習中心，也未於離職後，利
    用帳號「a1017」 登入臺東縣教育網路中心虛增起訴書附表
    所示之研習時數；任何人只要有教師研習中心之帳號及密碼
    就可以登入後修改研習時數，不能逕行認定是我所為等語；
    被告丁○○則辯稱：我的研習時數換算成績已達滿分10分，
    不須與被告甲○○協議偽、變造研習時數，下載研習時數資
    料時，我沒有細看，所以不知道其中有包含被偽、變造之部
    分等語。
五、經查：
（一）扣案之臺東縣政府教育網路中心備份資料光碟1 片，係證
      人壬○○任職臺東縣政府教育網路中心時，習慣性備份所
      得，並於離職後交接，業據證人壬○○於本院審理時證述
      在卷（參見本院卷（二）第104 頁背面、第105 頁），該
      備份光碟核屬刑事訴訟法第165 條之1 所規定電磁記錄之
      證物，並無傳聞證據排除法則之適用，復無證據證明係公
      務員違背法定程序或經偽造、變造所取得，且上開物證又
      與本件事實具有相當之關聯性，應認具有證據能力。又於
      上開電磁記錄經由重現裝置所顯示之文字或列印出之書面
      紀錄，因具有「供述之要素」，並以此意義之內容為一定
      事實之證明，性質上應屬被告以外之人於審判外之陳述，
      當亦受「傳聞法則」之規範，然因該電磁記錄乃承辦人員
      於業務上忠實記載，當時並未預見將來可為訴訟之用，復
      查無顯有不可信之情況，故依刑事訴訟法第159 條之4 第
      2 款規定，應具有證據能力，均先敘明。
（二）被告甲○○部分
  １、臺東縣教育網路中心伺服器主機迭經法務部調查局、臺東
      縣警察局及內政部警政署刑事警察局鑑定結果，均無法判
      讀起訴書附表所列之研習名稱及時數是何人於何時、何地
      、以何帳號加以登錄或修改，此有法務部調查局資訊室97
      年3 月17日調資五字第09700032780 號函、臺東縣警察局
      98年12月16日東警刑偵二字第0980009333號函、內政部警
      政署刑事警察局99年1 月22日刑研字第0990011278號函各
      1 份附卷可稽（參見調查卷第417 頁至第420 頁背面、本
      院卷（一）第254 頁、本院卷（二）第68頁至第72頁），
      是無法自臺東縣教育網路中心伺服器主機判讀起訴書附表
      所示之研習名稱及研習時數係何人於何時、何地、以何帳
      號加以登錄或修改。
  ２、被告甲○○於92年1 月1 日至92年7 月31日擔任臺東縣教
      師研習中心執行秘書，其使用之帳號「a1017」 、密碼「
      1017」可登入臺東縣教育網路中心登錄、修改教師研習時
      數，為被告甲○○所不爭執，復有臺東縣政府98年1 月22
      日府教督字第0983001669號函、98年6 月29日府教督字第
      0983021470號函各1 份附卷可稽（參見本院卷（一）第83
      頁、第85頁、第169 頁、第170 頁），固可信為真實，惟
      綜合下列證據可知：教師研習中心登入密碼及帳號之管制
      鬆散，得以進入修改研習名稱及時數之「帳號」並非僅有
      「a1017」 ，且各該帳號之使用人又可能不僅1 人，是起
      訴書附表所示之研習名稱及時數，是否確為帳號「a1017
      」所登錄或修改已值懷疑，遑論認定係被告甲○○離職後
      以帳號「a1017」登入後所虛增。
（１）證人庚○○於本院審理時證稱：（提示96年度他字第58號
      卷三第90頁簽呈）上開取消教師研習中心的帳號與密碼簽
      呈是我離職當時所寫的，因為當時要做業務交接。（提示
      調查卷第188 頁教師研習中心時數登錄密碼表，並問：你
      的「winni」 帳號、密碼一直到93年8 、9 、10、11月都
      還有人使用，你離職之後是否還有使用該帳號、進入教師
      研習中心作時數登錄的工作嗎？）我於業務移交後就沒有
      再做這方面的工作，我不知道何人在使用該帳號。我離職
      之後沒有再使用「winni」 的帳號密碼，因為已辦理業務
      移交且我有申請停止，所以我本人沒有再使用該帳號密碼
      ，但停止的權限在教育網路中心，所以我不知道有無其他
      人使用該帳號密碼。簽請取消使用權限，是我自己想出來
      的，因為我想要做一個業務的總結，而且那時候我們一直
      覺得這個網路有安全性的問題，所已主動提出來一定要有
      這樣的制度，我交接之後，也有交代後面的人一定要這樣
      處理，才有公平性。帳號「a1017」 ，密碼「1017」是甲○○使用的，因為我們剛到職時，甲○○會跟我們介紹系
      統，當時他有說過他自己的帳號密碼，因為他要示範如何
      操作系統，所以用他自己的帳號密碼登錄，所以我才知道
      這組帳號密碼是甲○○的。我知道教師研習中心其他人的
      帳號，但密碼不一定會知道，因為我們有自己的，就不會
      去記別人的等語（參見本院卷（二）第138 頁至第141 頁
      ）。
（２）證人壬○○於本院審理時證稱：研習中心通常大部分在7
      月份到8 月份之間會有人員的異動，人員異動的時候，我
      們就會請承辦人請他寫紙條給我們，或電話告知我們，你
      要設什麼帳號跟什麼密碼，讓我們在伺服器裡面把這資料
      存進去，這帳號跟密碼就有效了。取消的程序也一樣，有
      幾種情形，第一種情形是新的承辦人說我的帳號密碼不要
      改，我就繼續用舊的人的，這種情形不多，但是有，那這
      情形帳號跟密碼就不變動了，這是第一種可能；第二種常
      見的情形是選一組帳號跟密碼，我們就把新的設定進去，
      當新的業務承辦人員決定哪些帳號是不要的，這些帳號就
      刪掉了。庚○○在離職的時候，她有寫簽呈，表明要取消
      她的縣網中心的帳號跟密碼，但我沒有看過這個簽呈，這
      一張既然沒有經過縣網中心的人員處理，當然很有可能完
      全沒有得到通知。就回到剛剛回答的模式，就是當交接的
      人跟新的業務承辦人員，決定哪些帳號要刪除、哪些帳號
      要新增的時候，才會處理。所以在庚○○離職以後，有可
      能她的「Winni」 帳號還有繼續在教師研習中心使用，那
      個帳號、密碼只要存在，他就可以進去，就是擁有那個帳
      號、密碼的人就可以使用，甚至譬如壬○○盜用A 或B 的
      帳號、密碼，它有可能會發生；帳號、密碼並不會辨認出
      坐在電腦前面的人是誰等語（參見本院卷（二）第101 頁
      、第103 頁至第104 頁）。
（３）被告甲○○於離職後，其申請之帳號、密碼可能無及時剔
      除，造成繼續沿用，且接任之研習中心主任、承辦人、主
      機系統管理員皆可能得知該帳號、密碼，且可進入研習系
      統刪除、更改研習資料，此有臺東縣政府98年1 月22日府
      教督字第0983001669號函1 份附卷可稽（參見本院卷（一
      ）第83頁、第85頁、第86頁）。
（４）又本於人性信賴原則，臺東縣教師研習中心依需求向臺東
      縣教育網路中心申請研習時數登錄帳號密碼，皆以口頭轉
      述，並無紙本程序資料可查；原則上接掌業務之日起即擁
      有登錄研習系統之帳號及密碼，離職之日帳號及密碼即無
      法使用。但因行政作業恐有延誤致離職後仍可使用原帳號
      密碼，或新任作業人員承接就任作業人員帳號密碼，未通
      知網路中心另開設新帳號密碼，此亦有臺東縣政府98年6
      月29日府教督字第0983021470號函1 份在卷可佐（參見本
      院卷（一）第169頁、第170頁）。
  ３、參以證人辛○○、癸○○、己○○及乙○○雖於警詢、偵
      查、審理時均證稱：甲○○曾表示會幫我提高研習時數，
      我未參加其他讀書會，亦無他人告訴我會幫我提高研習時
      數之語，但其等亦於本院審理時證稱：不知甲○○要「如
      何」提高研習時數，事後甲○○亦未告知有無或以何種方
      法提高研習時數乙情（參見本院卷（二）第26頁背面、第
      27頁、第34頁、第46頁、第54頁），上開證人既未親見或
      自被告甲○○處聽聞被告甲○○有增加或修改研習時數之
      言，則被告甲○○究竟有無或以何方式提高證人辛○○、
      癸○○、己○○及乙○○之研習時數，顯然無法僅依上開
      證人之證述，逕予認定；況且證人辛○○復於本院審理時
      證稱：於警詢時說研習時數是被告甲○○增加的，僅是個
      人的猜測等語（參見本院卷（二）第27頁）；證人乙○○
      亦於本院審理時證稱：我不清楚研習時數是誰虛增的，是
      調查員一直在提示我，我才回答是甲○○等語（參見本院
      卷（二）第45頁、第46頁）。至於證人丁○○雖於97年5
      月15日檢察官偵訊時證稱有與被告甲○○共謀竄改研習時
      數云云，惟查：被告丁○○同日於調查局詢問及檢察官偵
      訊時，均先否認有與被告甲○○合意竄改研習時數以參加
      校長甄試，迨檢察官諭令逮捕、聲請羈押後，始證述上情
      ，後於97年8 月15日警詢及偵訊時，又否認之，此觀之被
      告丁○○97年5 月15日警詢筆錄1 份、偵訊筆錄2 份、逮
      捕通知書1 份、97年8 月15日警詢及偵訊筆錄各1 份自明
      （參見臺灣臺東地方法院檢察署96年度他字第58號偵查卷
      二第40頁至第44頁背面、第47頁至第54頁；臺灣臺東地方
      法院檢察署97年度偵字第1103號偵查卷第70頁至第71頁背
      面、第92頁至第95頁），參以被告丁○○之教師身分、無
      前科記錄及供詞反覆等情，被告丁○○確實可能係因遭逮
      捕、聲請羈押之壓力，一時害怕而做出被告甲○○不利之
      證述，是不能以證人丁○○上開證述逕為被告甲○○不利
      之認定。
  ４、又本件緣於民眾向臺東縣政府政風處反應甲○○疑有幫助
      丁○○竄改時數情事，臺東縣政府政風處始進行調查、移
      送臺灣臺東地方法院檢察署檢察官偵查之事實，有臺東縣
      政府政風處98年11月9 日府政處二字第0980003150號函1
      份附卷可稽（參見本院卷（一）第209 頁至第211 頁），
      參以卷附被告丁○○95年8 月3 日研習時數查詢資料（參
      見臺灣臺東地方法院檢察署96年度他字第58號偵查卷一第
      149 頁至第152 頁），被告丁○○於92年12月13日前，參
      與之研習時數達1930小時（含檢察官認為遭偽、變造部分
      ），遠超過滿分10分所需之1167小時（計算式：10/0.3*
      35），則被告甲○○若係為提高被告丁○○之進修分數而
      虛增研習時數，是否有必要增加至1930小時而提高遭他人
      懷疑之風險，亦非無疑。是不能排除其他人士，基於不明
      之動機，刻意虛增上開證人之研習時數，再向臺東縣政府
      政風處檢舉之可能。
  ５、綜上所述，除被告甲○○外，既尚有可能係他人於起訴書
      所載之時間、地點，以帳號「a1017」 、密碼「1017」，
      登錄或修改如起訴書附表所示丁○○、辛○○、癸○○、
      己○○及乙○○之研習名稱及研習時數，是本院尚無從逕
      予認定被告甲○○確有如起訴書所載之犯行。
（三）被告丁○○部分
  １、與被告甲○○共同偽、變造研習時數部分
（１）本件查無證據證明被告甲○○有於起訴書所載之時間、地
      點，以帳號「a1017 」、密碼「1017」，登錄或修改如起
      訴書附表所示丁○○之研習名稱及研習時數之事實，已如
      前述，且證人甲○○於本院審理時亦證稱：丁○○的研習
      時數我沒有看過，但我有跟他談過要辦研習活動的事情，
      研習時數的部分沒有跟丁○○談過；丁○○沒有請我把她
      的研習時數作變更等語（參見本院卷（二）第142 頁背面
      ），參以上開被告丁○○95年8 月3 日研習時數查詢資料
      ，被告丁○○於92年12月13日前，參與之研習時數達1930
      小時，遠超過滿分10分所需之1167小時，則被告丁○○若
      欲提高進修分數而虛增研習時數，應無必要增加至1930小
      時而提高遭他人懷疑之風險。是本院尚無從認定被告丁○○確有如起訴書所載：與被告甲○○共謀由被告甲○○為
      被告丁○○篡改教師研習時數之情。
（２）參以證人甲○○於本院審理時證稱：我記得滿分是10分，
      一週35小時計算，每週給0.3 分，所以滿分是33、34週，
      34週乘以35小時，大約1 千多小時，時數是從任教開始到
      報考校長的年資，把所有的研習時數累積起來計算等語（
      參見本院卷（二）第143 頁），核與臺東縣九十三年度國
      民小學校長甄選評分表（參見本院卷（一）第133 頁）進
      修欄位之說明相符，而依上開被告丁○○95年8 月3 日研
      習時數查詢資料，被告丁○○於92年12月13日前，參與之
      研習時數已達1930小時，扣除檢察官認定偽、變造之996
      小時，尚有934 小時，復依被告丁○○提出之國立臺東師
      範學院85年度至88年度成績單及研習證明書（參見本院卷
      （一）第104 頁至第110 頁），其中之36學分可換算為
      630 小時研習時數（計算公式：35*18 ，參見臺東縣九十
      三年度國民小學校長甄選評分表進修欄位之說明，本院卷
      （一）第133 頁），研習時數合計達1564小時，已遠超過
      滿分10分所需之1167小時，是被告丁○○應無刻意偽、變
      造研習時數之動機。尤其參加校長甄試係屬大事，衡情被
      告丁○○應無在未確認自己研習時數之情況下，即逕認自
      己研習時數不足，而冒險與被告甲○○協議以非法方式竄
      改自己研習時數之理。
  ２、行使偽、變造研習時數部分
（１）被告丁○○固坦承有於92年間下載研習時數資料，並換算
      成績為10分而登載於臺東縣政府93年度國民中小學校長甄
      選報名表，據以參加臺東縣政府93年度國民中小學校長甄
      試，惟其當時所附之研習時數資料並未扣案，經本院向臺
      東縣政府函調，臺東縣政府亦表明上開時數資料於甄試結
      束後，業已發還被告丁○○，此有臺東縣政府98年4 月1
      日府教學字第0983009789號函1 份附卷可考（參見本院卷
      （一）第131 頁至第133 頁）。從而，本院無從確定被告
      丁○○報名當時所附之研習時數資料是否包含起訴書附表
      所示部分。
（２）又被告丁○○提出之研習時數資料縱使包含起訴書附表所
      示部分，然被告丁○○於92年12月13日前之研習時數已超
      越滿分10分所需之1167小時，業如前述，其真實得分既已
      達10分，顯不足以生損害於校長甄選之公平性；再者，被
      告丁○○於本院審理時陳稱：我平常就是樂於進修提昇自
      己專業職能，也因為我的專業才會被教育部聘為課程督學
      ，還有社會科領域的輔導員將近十年的時間，還是教育部
      的種子教師，另外臺東大學也聘我為教育實習、九年一貫
      課程發展與實務課程的兼任講師大約有8 年的時間，所以
      可以證明我的專業是被社會所肯定的，這些專業都要靠進
      修來累積我自己的能力等語，以其自信之態度，再參以其
      上開研習時數查詢資料，其於92年12月13日前，參與之研
      習達66項，則其於下載研習時數資料時，非無可能僅確認
      研習總時數以換算進修得分，而未逐一確認研習名稱及時
      數。
  ３、被告丁○○雖於97年5 月15日檢察官偵訊時坦承犯行，惟
      查：被告丁○○同日於調查局詢問及檢察官偵訊時，均否
      認有與被告甲○○合意竄改研習時數以參加校長甄試，迨
      檢察官諭令逮捕、聲請羈押後，始坦承上情，後於97年8
      月15日警詢及偵訊時，又否認犯行，此觀之被告丁○○97
      年5 月15日警詢筆錄1 份、偵訊筆錄2 份、逮捕通知書1
      份、97年8 月15日警詢及偵訊筆錄各1 份自明（參見臺灣
      臺東地方法院檢察署96年度他字第58號偵查卷二第40頁至
      第44頁背面、第47頁至第54頁；臺灣臺東地方法院檢察署
      97年度偵字第1103號偵查卷第70頁至第71頁背面、第92頁
      至第95頁），參以被告丁○○之教師身分、無前科記錄及
      供詞反覆等情，被告丁○○確實可能因為遭逮捕、聲請羈
      押之壓力，一時害怕而迎合檢察官之詢問，做出對己不利
      之供述。
  ４、綜上所述，被告丁○○辯稱：我的研習時數換算成績已達
      滿分10分，不須與被告甲○○協議偽、變造研習時數；下
      載研習時數資料時，我沒有細看，所以不知道其中有包含
      被偽、變造之部分等語，尚非虛妄，應可採信。
六、末按當事人、代理人、辯護人或輔佐人聲請調查之證據，法
    院認為不必要者，得以裁定駁回之。下列情形，應認為不必
    要：一、不能調查者。二、與待證事實無重要關係者。三、
    待證事實已臻明瞭無再調查之必要者。四、同一證據再行聲
    請者，刑事訴訟法第163 條之2 定有明文。查檢察官雖聲請
    鑑定臺東縣教育網路中心主機，並對被告甲○○測謊；被告
    甲○○及其辯護人則聲請傳喚證人楊朝政、張維民、陳金亭
    到庭實施交互詰問，惟依下列理由，本院均認為無調查之必
    要，應予駁回：
（一）按測謊鑑定，係依一般人若下意識刻意隱瞞事實真相時，
      會產生微妙之心理變化，例如：憂慮、緊張、恐懼、不安
      等現象，而因身體內部之心理變化，身體外部之生理狀況
      亦隨之變化，例如：呼吸急促、血液循環加速、心跳加快
      、聲音降低、大量流汗等異常現象，惟表現在外之生理變
      化，往往不易由肉眼觀察，乃由測謊員對受測者提問與待
      證事實相關之問題，藉由科學儀器（測謊機）紀錄受測者
      對各個質問所產生細微之生理變化，加以分析受測者是否
      下意識刻意隱瞞事實真相，並判定其供述是否真實；測謊
      機本身並不能直接對受測者之供述產生正確與否之訊號，
      而係測謊員依其專業之學識及經驗，就測謊紀錄，予以客
      觀之分析解讀，至於測謊鑑定究竟有無證據能力，刑事訴
      訟法並無明文規定，惟實務上，送鑑單位依刑事訴訟法第
      208條第1項規定，囑託法務部調查局或內政部警政署刑事
      警察局為測謊檢查，受囑託機關就檢查結果，以該機關名
      義函覆原囑託之送鑑單位，該測謊檢查結果之書面報告，
      即係受囑託機關之鑑定報告，該機關之鑑定報告，形式上
      若符合測謊基本程式要件，包括：（一）經受測人同意配
      合，並已告知得拒絕受測，以減輕受測者不必要之壓力。
      （二）測謊員須經良好之專業訓練與相當之經驗。（三）
      測謊儀器品質良好且運作正常。（四）受測人身心及意識
      狀態正常。（五）測謊環境良好，無不當之外力干擾等要
      件，即賦予證據能力，而具上述形式之證據能力者，始予
      以實質之價值判斷，必符合待證事實需求者，始有證明力
      ；然因人類之生理反應受外在影響因素甚多，諸如疾病、
      高度冷靜的自我抑制、激憤的情緒、受測以外其他事件之
      影響等，不止於說謊一項，且與人格特質亦有相當關聯，
      目前科學上仍不能證明此等干擾可完全除去，此時若過於
      相信測謊結果，反而有害於正當之事實認定；又測謊檢查
      之時間過遲，攸關受測者情緒得否平復，與鑑定之精確性
      非無影響，此時間因素，事實審法院於取捨時不得不予考
      量（最高法院92年度台上字第2282號判決意旨參照）。查
      本件案發迄今已逾6 年之久，時空環境早已變遷，被告甲○○對於案情記憶、情緒等方面，亦與案發近期有所不同
      ，而測謊結果復有如上述諸多不確定之影響因素，依據上
      開說明，本院認為此時再施以測謊，無助於事實認定，是
      認對被告甲○○無實施測謊鑑定之必要。
（二）臺東縣教育網路中心伺服器主機迭經我國專業刑事鑑定機
      關法務部調查局、臺東縣警察局及內政部警政署刑事警察
      局鑑定結果，均無法判讀起訴書附表所列之研習名稱及時
      數是何人於何時、何地、以何帳號加以登錄或修改，業如
      上述，經雙方合意選定之專家證人即臺東大學電子計算機
      主任戊○○教授亦當庭表示自己無法實施鑑定（參見本院
      卷（二）第93頁、第93頁背面），是該主機縱使再送往其
      他單位鑑定，應無獲得上開資料之可能；至於將該主機鑑
      定流水編號一事，因此部分縱使能證明起訴書附表所示被
      告丁○○之研習時數均遭偽、變造之事實，亦無從認定被
      告丁○○確有起訴書所載犯行。從而，本院亦認無再予鑑
      定之必要。
（三）被告甲○○及其辯護人雖聲請傳喚證人即前臺東縣教育網
      路中心主任子○○到庭進行交互詰問，以釐清臺東縣教育
      網路中心與臺東縣教師研習中心承辦人員權限之異同，然
      上開待證事實業經證人即前臺東縣教育網路中心主任壬○○於本院審理時證稱明確，是本院認無再行傳喚證人子○○之必要。
（四）被告甲○○及其辯護人雖另聲請傳喚證人即前臺東縣政風
      處人員張維民、陳金亭到庭進行交互詰問，以釐清臺東縣
      教師研習中心時數登入密碼帳號表之來源及製作過程，然
      上開待證事實業經臺東縣政府政風處以98年11月9 日府政
      處二字第0980003150號函回覆在卷（參見本院卷（一）第
      209 頁以下），且被告甲○○亦自承帳號「a1017」 、密
      碼「1017」為自己任職於教師研習中心所使用，是本院認
      無再行傳喚證人張維民、陳金亭之必要。
綜上各節，檢察官所舉事證，既不足證明被告2 人有起訴書所載
之犯行，此外，復查無其他積極證據可佐，揆諸首揭證據裁判主
義及無罪推定原則，自應為被告2 人無罪之諭知，以昭審慎。
本案經檢察官丙○○到庭執行職務。
中     華    民    國    99    年    2    月    26    日
                  刑事第一庭  審判長法  官  郭千黛
                                    法  官  陳義忠
                                    法  官  李俊彬
以上正本證明與原本無異。
如不服本判決應於收受送達後10日內向本院提出上訴書狀，並應
敘述具體理由；其未敘述上訴理由者，應於上訴期間屆滿後20日
內向本院補提理由書（均須按他造當事人之人數附繕本）。「切
勿逕送上級法院」。
                                    書記官  陳昭穎
中    華    民    國    99    年    2     月    26    日

司法院資訊處製作；財團法人民間司法改革基金會備份。
